臺灣高等法院高雄分院民事判決　　　 100年度勞上易字第13號
上　訴　人　臺灣塑膠工業股份有限公司
法定代理人　李志村
訴訟代理人　賴光皓
被上訴人　　林文賢
　　　　　　楊金風
　　　　　　洪清海
　　　　　　葉耀昌
　　　　　　黃常海
　　　　　　黃能賢
　　　　　　葉正雄
　　　　　　葉永泉
共同
訴訟代理人　陳三兒律師
上列當事人間因給付退休金差額事件，上訴人對於民國100 年3
月11日臺灣高雄地方法院100 年度勞訴字第4 號第一審判決提起
上訴，本院於100年6月14日辯論終結，茲判決如下：
    主  文
上訴駁回。
第二審訴訟費用由上訴人負擔。
    事 實 及 理 由
一、被上訴人主張：伊等原均為上訴人公司之員工，分別於附表
    所示之退休日期辦理退休，伊等於勞動基準法實施前，依台
    灣省工廠工人退休規則（下稱退休規則）第9 條第1 項之規
    定，及勞動基準法實施後，依勞動基準法第55條第1 項之規
    定，計算之退休金基數，均如附表所載。伊等退休時，上訴
    人雖有發放退休金，惟伊等每月均固定領有「夜勤津貼」，
    於民國73年9 月勞動基準法實施後，上訴人將「夜勤津貼」
    更名為「夜點費」（下稱系爭夜點費），然給付之內容均屬
    相同，而系爭夜點費於性質上係屬伊等因工作所得之報酬，
    且係經常性之給與，故應屬伊等工資之一部分，上訴人自應
    於計算退休金時加計系爭夜點費於平均工資內。詎上訴人以
    系爭夜點費非工資之一部分為由，拒絕將系爭夜點費列入平
    均工資內，致分別短付如附表所示之退休金差額，為此爰依
    退休規則第9 條第1 項及勞動基準法第55條第1 項之規定，
    聲明求為判令上訴人應分別給付被上訴人如附表「退休金差
    額」欄所示之金額及各自附表「利息計算日」欄所示之日起
    至清償日止，按年息5 ％計算之利息；並均陳明願供擔保，
    請准宣告假執行。原審為被上訴人勝訴之判決，上訴人不服
    提起上訴。被上訴人於本院聲明：上訴駁回。
二、上訴人則以：系爭夜點費係被上訴人於原來可領取之固定薪
    資外，因輪值中、夜班而由上訴人另外核發之給付，每一勞
    工不論職務高低、薪資多寡，所領取之系爭夜點費之計費標
    準均相同，不若加班費係隨職級本薪不同而有不同，係屬上
    訴人基於雇主之地位所為之恩給，為上訴人福利措施之一，
    並非勞工因工作所得之報酬，而與勞務之提供不具「對價性
    」；又系爭夜點費須被上訴人確實輪值中、夜班勤務時方可
    領取，若遇被上訴人請假時則不核發，與一般勞工於例假、
    婚假、公假等日雖未工作仍可照領工資之情形不同，非屬於
    一相當時間內，於一般情況，所可得到之經常性給付，故其
    非屬勞務性對價給付，復與「經常性」給與之工資有間，自
    非屬工資之一部分，不得列入平均工資計算退休金差額等語
    置辯。聲明：(一)原判決廢棄。(二)被上訴人在第一審之訴及假
    執行之聲請均駁回。
三、不爭執事項：
  (一)被上訴人分別於附表所示「到職日期」及「退休日期」欄之
    期間受僱於上訴人。
  (二)被上訴人退休前之平均夜點費數額、退休金總基數、退休金
    差額如附表「退休金總基數」、「月平均夜點費」、「平均
    工資計入夜點費之退休金差額」欄所示之數額。
  (三)被上訴人提出之退休金明細表、所得明細表均為真。
  (四)上訴人員工之作業方式，係採24小時3 班制輪值，上午8時
    至下午4 時為早班，下午4 時至深夜12時為中班，深夜12時
    至翌日上午8 時為夜班。系爭夜點費，係針對有輪值中班、
    夜班之勞工所給與，其金額即輪值中班者，發給夜點費180
    元（45×4 ＝180 ）；輪值夜班者，發給夜點費360 元（45
    ×8 ＝360 ）。
四、本件爭點闕為：系爭夜點費是否為工資？本院之判斷為：
  (一)按工資係勞工因工作而獲得之報酬，包括工資、薪金及按計
    時、計日、計月、計件以現金或實物等方式給付之獎金、津
    貼及其他任何名義經常性給與均屬之，勞動基準法第2 條第
    3 款定有明文。故所謂工資，應屬「勞務之對價」及「經常
    性之給與」，至於其給付名稱為何，則非所問（最高法院92
    年度台上字第2108號判決意旨參照）。勞動基準法既就「工
    資」設有客觀之標準，因此夜點費是否為工資，即應依該標
    準判斷之，方可防止雇主對勞工因工作而獲得之經常性報酬
    ，不以工資之名義而改用其他名義，規避該給付計入平均工
    資內。
  (二)上訴人員工之作業方式，係採24小時3 班制輪值，上午8時
    至下午4 時為早班，下午4 時至深夜12時為中班，深夜12時
    至翌日上午8 時為夜班，此一工作型態，於勞工受僱時即知
    悉並同意依早班、中班、夜班之3 班制為輪值，不論係輪值
    早班、中班、夜班，各班工作性質、地點、環境皆屬相同，
    輪值各班之比例亦相同，僅服勤時間不同。依該工作性質，
    輪流於夜間工作乃該公司內三班制員工一貫性、常態性之工
    作型態，尚與一般公司行號為應付臨時性之業務需求偶而為
    之者有間。且上訴人發給之系爭夜點費，係針對有輪值中班
    、夜班之勞工所給與，其金額又係固定，即輪值中班者，發
    給夜點費180 元（45×4 ＝180 ）；輪值夜班者，發給夜點
    費360 元（45×8 ＝360 ），並不因勞工之工作內容、職階
    而有差別，惟如未實際值班，則不得領取此項夜點費。則系
    爭夜點費之核發，既係輪值中班、夜班者始得領取，而輪值
    中班、夜班又已成為勞工固定之工作制度，故系爭夜點費之
    給與，已成為兩造間因特定工作條件，所形成固定常態工作
    中可取得之給與，為公司經常性提供予勞務所得之報酬，即
    具有「勞務對價性」及「經常性給與」之性質。則系爭夜點
    費應屬工資之性質，堪可認定。
  (三)又勞動基準法雖未規定夜間工作者應給予額外之補助，但工
    作時間及場所等均為工作環境之一部分，係與勞務提出密切
    相關的工作條件，於夜間工作其生活方式與常人相反，不利
    於勞工之生活及健康，是就夜間工作之勞工與日間之勞工就
    相同內容之工作給予不同工資待遇乃屬合理，是以將夜點費
    認定為工資，亦無違反勞動基準法關於薪資平等原則之規定
    。至於行政院勞工委員會79年12月10日台79勞動二字第3006
    4 號函示「如係事業單位體恤夜間輪班工作之勞工，給與購
    買點心之費用，以供購物食用，則屬雇主之福利，自非屬工
    資」，並未說明其係針對何種具體情形而為解釋，並無足供
    參考。
  (四)上訴人雖辯稱：夜點費之發給，如屬勞務之對價，一般均會
    隨員工作業種類及其工作複雜性、學經歷、智力、技能、勞
    力度、勞心度、年資、職級等不同而有多寡之差異，惟本件
    無論被上訴人退休前之工作單位及薪點如何，每次輪值中班
    、夜班，均各支領夜點費180 元、360 元；且夜點費之由來
    ，係考量輪值中、夜班員工因恐上、下班時間離正常三餐時
    間較久，資方為體恤勞工於夜間工作而為福利性、恩惠性之
    給與，並非具有勞務對價性之工資云云。惟查，上訴人不爭
    執為真之退休金明細表（原審調解卷7 至13頁），其中伙食
    津貼每月1800元，亦不因年資及職級而有不同，均係給與相
    同數額。從而，上訴人以系爭夜點費之一致性或其最初發給
    之想法，抗辯係恩惠性、勉勵、任意之給與，自無可採。
  (五)修正前勞基法施行細則第10條第9 款之規定，雖已將夜點費
    排除於經常性給與之外。惟查，修正前勞基法施行細則第10
    條第9 款雖將「差旅費、差旅津貼、交際費、夜點費及誤餐
    費等」排除於勞基法第2 條第3 款所稱之「其他任何名義之
    經常性給與」以外，然該條款規定之差旅費及交際費，因屬
    不確定之事項所支出，故可認定並非「經常性之給與」。至
    於夜點費部分，從該條款所稱之夜點費與誤餐費同列，而誤
    餐費既屬恩惠性及非經常性之給與性質，則夜點費應屬同一
    性質，亦即該條款所稱之夜點費及誤餐費，係指雇主為體恤
    勞工於夜間工作而給與之夜間點心費，或勞工因執行職務延
    誤正常用餐時間，另外給與之餐費，且非經常性者。而系爭
    夜點費係屬勞工之工作對價，且具經常性，已如上述，與該
    條款所稱之「夜點費」顯不相同，尚難以系爭夜點費與修正
    前勞基法施行細則第10條第9 款規定之夜點費係使用同一名
    稱，遽將系爭夜點費排除於勞基法第2 條第3 款所定「經常
    性給與」之外。況勞基法施行細則於94年6 月14日修正時，
    已將第10條第9 款有關夜點費及誤餐費之規定刪除，以避免
    雇主巧立名目，規避法律之規定而未將該給付列入平均工資
    計算，益證系爭夜點費應屬工資無訛。
五、綜上所述，系爭夜點費既屬被上訴人因工作而獲得之經常性
    報酬，且具有勞務對價性，而屬工資之一部分，則被上訴人
    以上訴人未將系爭夜點費計入平均工資內計算渠等之退休金
    為由，本於退休金請求權之法律關係，請求上訴人應分別給
    付如附表「平均工資計入夜點費之退休金差額」欄所示之金
    額，及各自附表「利息起算日」欄所示之日起至清償日止，
    按週年利率5%計算之利息，為有理由，應予准許。原審判決
    上訴人應如數給付，並無違誤，上訴意旨求予廢棄改判，非
    有理由，應予駁回。
六、據上論結：本件上訴為無理由，依民事訴訟法第449 條第1
    項、第78條，判決如主文。
中    華    民    國  100     年    6     月    28    日
                            勞工法庭
                                審判長法官 簡色嬌
                                法      官 林紀元
                                法      官 陳真真
以上正本證明與原本無異。
本件不得上訴。
中    華    民    國  100     年    6     月    28    日
                                書  記  官 陳金卿
 附表：
┌─┬───┬──────┬──────┬──────┬───────┬─────────┬─────┬──────┐
│  │      │            │            │            │ 退休金總基數 │   月平均夜點費   │          │            │
│  │      │            │            │            │              │    （新台幣）    │平均工資計│            │
│編│姓  名│  到職日期  │  退休日期  │  任職年資  ├───┬───┼────┬────┤入夜點費之│利息起算日  │
│號│      │            │            │            │勞基法│勞基法│退休前三│退休前六│退休金差額│            │
│  │      │            │            │            │施行前│施行後│個月平均│個月平均│（新台幣）│            │
│  │      │            │            │            │基數  │基數  │        │        │          │            │
├─┼───┼──────┼──────┼──────┼───┴───┼────┼────┼─────┼──────┤
│  │      │            │            │            │      45      │        │        │          │            │
│1 │林文賢│66年2月8日  │99年1月4日  │29年10月27日├───┬───┤4,140元 │4,297元 │191,167元 │99年2月4日  │
│  │      │            │            │            │  14  │  31  │        │        │          │            │
├─┼───┼──────┼──────┼──────┼───┴───┼────┼────┼─────┼──────┤
│  │      │            │            │            │      45      │        │        │          │            │
│2 │楊金風│60年11月23日│97年2月1日  │36年2月8日  ├───┬───┤4,320元 │4,410元 │196,290元 │97年3月3日  │
│  │      │            │            │            │  24  │  21  │        │        │          │            │
├─┼───┼──────┼──────┼──────┼───┴───┼────┼────┼─────┼──────┤
│  │      │            │            │            │      45      │        │        │          │            │
│3 │洪清海│60年11月1日 │98年6月2日  │37年7月1日  ├───┬───┤4,260元 │3,570元 │177,210元 │98年7月3日  │
│  │      │            │            │            │  24  │  21  │        │        │          │            │
├─┼───┼──────┼──────┼──────┼───┴───┼────┼────┼─────┼──────┤
│  │      │            │            │            │      45      │        │        │          │            │
│4 │葉耀昌│62年10月23日│98年7月29日 │35年9月6日  ├───┬───┤4,225元 │3,852元 │180,800元 │98年8月29日 │
│  │      │            │            │            │  20  │  25  │        │        │          │            │
├─┼───┼──────┼──────┼──────┼───┴───┼────┼────┼─────┼──────┤
│  │      │            │            │            │      45      │        │        │          │            │
│5 │黃常海│55年4月18日 │96年9月19日 │41年5月1日  ├───┬───┤4,320元 │4,530元 │197,235元 │96年10月20日│
│  │      │            │            │            │ 31.5 │ 13.5 │        │        │          │            │
├─┼───┼──────┼──────┼──────┼───┴───┼────┼────┼─────┼──────┤
│  │      │            │            │            │      45      │        │        │          │            │
│6 │黃能賢│65年2月5日  │97年11月15日│32年9月10日 ├───┬───┤3,600元 │3,758元 │166,582元 │97年12月16日│
│  │      │            │            │            │  16  │  29  │        │        │          │            │
├─┼───┼──────┼──────┼──────┼───┴───┼────┼────┼─────┼──────┤
│  │      │            │            │            │      45      │        │        │          │            │
│7 │葉正雄│62年12月21日│98年2月19日 │35年1月29日 ├───┬───┤4,080元 │4,195元 │186,475元 │98年3月22日 │
│  │      │            │            │            │  20  │  25  │        │        │          │            │
├─┼───┼──────┼──────┼──────┼───┴───┼────┼────┼─────┼──────┤
│  │      │            │            │            │      45      │        │        │          │            │
│8 │葉永泉│62年12月21日│98年1月19日 │35年   29日 ├───┬───┤2,940元 │3,420元 │144,300元 │98年2月19日 │
│  │      │            │            │            │  20  │  25  │        │        │          │            │
└─┴───┴──────┴──────┴──────┴───┴───┴────┴────┴─────┴──────┘